臺灣臺中地方法院民事判決　九十一年度再易字第四號
　　再審原告　　甲○○
　　訴訟代理人　蔡春風
　　再審被告　　丁○○
　　　　　　　　丙○○
　　兼右二人
　　訴訟代理人　乙○○　　　住.
右當事人間確定界址事件，再審原告對於中華民國九十年十二月七日本院九十年度簡
上字第二二一號確定判決提起再審之訴，經於九十三年三月五日言詞辯論終結，本院
合議庭判決如左：
    主      文
再審之訴駁回。
再審訴訟費用由再審原告負擔。
    事      實
甲、再審原告方面：
  一、聲明：
      （一）原確定判決廢棄。
      （二）確定再審原告所有坐落臺中市○○區○○段五七六地號及五七七地號（
            重測前為林厝段一四一地號及一四三地號）土地與被告所有坐落同段五
            七五地號（重測前為林厝段一四四之三地號）土地之界址為附圖所示之
            Ａ、Ｂ、Ｃ、Ｄ、Ｅ、Ｆ、Ｇ、Ｈ各點之連接線。
  二、陳述：
      （一）再審原告於鈞院九十年度簡上字第二二一號訴訟事件言詞辯論期日，並
            未受合法通知，乃不知言詞辯論期日，而未於言詞辯論期日到場，原審
            依再審被告之一造辯論而為判決，依法不合。
      （二）判決理由與主文顯有矛盾者，當事人得以再審之訴對於確定終局判決聲
            明不服。查兩造於訴訟中均主張再審原告所有坐落臺中市○○區○○段
            五七六地號及五七七地號（重測前為同區○○段一四一地號及一四三地
            號）土地與被告所有坐落同段五七五地號（重測前為林厝段一四四之三
            地號）土地之界址為舊地籍圖上之經界線，法院自應依重測前之舊地籍
            圖上之經界線而為判決，始為適法。兩造曾於七十三年一月十七日及同
            年二月八日分別申請鑑界，並埋設八支水泥界標，嗣於八十七年間辦理
            土地重測時，未詳加調查，遽認兩造之相鄰土地間僅餘一支水泥界標存
            在，殊不知尚有四支水泥界標埋設於再審被告前所雇工興建之石砌田埂
            下方，則現場之石砌田埂乃係依舊地籍圖經界線複丈確認界址所在後而
            興建，自屬兩造各自所有之系爭土地之界址所在無疑，原確定判決否定
            石砌田埂為舊地籍圖經界線，自與事實相左。又重測過程中因未發現另
            有四支水泥界標埋設於再審被告前所雇工興建之石砌田埂下方，致「圖
            根點」與兩造相鄰土地界址之水泥界標不符，則據錯誤之「圖根點」所
            施測出之經界線，自與實際之經界線不符。另原確定判決理由中說明兩
            造之相鄰土地經界線均以「Ａ、Ｂ、Ｃ、Ｄ、Ｅ、Ｆ、Ｇ、Ｈ」各點之
            連接線為界，而未標明「Ａ、Ｂ、Ｃ、Ｄ、Ｅ、Ｆ、Ｇ、Ｈ」各點之連
            接線與「‵Ａ、‵Ｂ、‵Ｃ、‵Ｄ、‵Ｅ、‵Ｆ、‵Ｇ、‵Ｈ」各點之
            連接線之不同點，自有判決理由與主文矛盾之處。
      （三）基上所述，再審原告所有坐落臺中市○○區○○段五七六地號及五七七
            地號（重測前為林厝段一四一地號及一四三地號）土地與被告所有坐落
            同段五七五地號（重測前為林厝段一四四之三地號）土地之界址，應為
            如附圖所示之「Ａ、Ｂ、Ｃ、Ｄ、Ｅ、Ｆ、Ｇ、Ｈ」各點之連接線始為
            正確，原審據重測錯誤之鑑定圖為據而認石砌田埂並非舊地籍圖上之經
            界線，顯屬本末倒置，並有判決理由與主文矛盾之情事，為此爰依民事
            訴訟法第四百九十六條第一項第二款規定提起再審之訴。
  三、證據：提出民事判決二份、地籍圖謄本一份、並聲請履勘現場。
乙、再審被告方面：
  一、聲明：如主文所示。
  二、陳述：
      （一）再審被告之被繼承人張錫川業於九十二年五月二十三日死亡，由再審被
            告三人依法繼承，爰聲明承受訴訟。
      （二）本件再審原告確經合法通知而無民事訴訟法第三百八十六條所列各款情
            形而未到庭，原審准依再審被告之被繼承人張錫川聲請而為一造辯論判
            決，並無違誤。
      （三）現場之石砌田埂並非兩造各自所有之系爭土地之經界所在，而是再審被
            告之被繼承人張錫川生前依地形高低現況而加砌石砌田埂以利蓄水種植
            水稻，與界址無關，且經測量結果，現場之石砌田埂以非舊地籍圖之經
            界線所在，是再審原告所主張石砌田埂為舊地籍圖之經界線，且為兩造
            各自所有之系爭土地界址所在云云，並非有理。
  三、證據：提出除戶戶籍謄本、繼承系統表及遺產分割協議書各一份為證（均為影
      本）。
丙、本院依聲請履勘現場，另依職權調閱本院八十九年度中簡字第二五八０號、九十
    年度簡上字第二二一號確定界址事件及九十二年度繼字第六一八號拋棄繼承事件
    卷宗，另依職權訊問證人廖文雄。
    理      由
一、程序方面：按訴訟程序進行中當事人死亡時，如其為訴訟標的之法律關係得繼承
    者，法律為便宜計，使其繼承人承受訴訟，以免使已進行之訴訟程序浪費。查本
    件原為再審被告之張錫川業於九十二年五月二十三日死亡，其繼承人丁○○、丙
    ○○、乙○○業已聲明承受訴訟，合先敘明。
二、本件再審原告主張：伊於本院九十年度簡上字第二二一號訴訟事件最後言詞辯論
    期日，並未受合法通知，乃不知該言詞辯論期日，致未於言詞辯論期日到場，原
    審依再審被告聲請而為一造辯論判決，依法不合。又判決理由與主文顯有矛盾者
    ，當事人得以再審之訴對於確定終局判決聲明不服。兩造於訴訟中均主張再審原
    告所有坐落臺中市○○區○○段五七六地號及五七七地號（重測前為同區○○段
    一四一地號及一四三地號）土地與被告所有坐落同段五七五地號（重測前為林厝
    段一四四之三地號）土地之界址為舊地籍圖上之經界線，法院自應依重測前之舊
    地籍圖上之經界線而為判決，始為適法，而系爭土地曾於七十三年一月十七日及
    同年二月八日分別申請鑑界，並埋設有八支水泥界標，八十七年間辦理土地重測
    時，未詳加調查，遽認兩造之相鄰土地間僅餘一支水泥界標存在，殊不知尚有四
    支水泥界標埋設於再審被告前所雇工興建之石砌田埂下方，現場之石砌田埂乃係
    依舊地籍圖經界線複丈確認界址所在後而興建，自屬兩造各自所有之系爭土地之
    界址所在無疑，原確定判決否定石砌田埂為舊地籍圖經界線，與事實相左。又重
    測過程中因未發現另有四支水泥界標埋設於再審被告前所雇工興建之石砌田埂下
    方，致「圖根點」與兩造相鄰土地界址之水泥界標不符，則據錯誤之「圖根點」
    所施測出之經界線，自與實際之經界線不符。況原確定判決理由中說明兩造之相
    鄰土地經界線均以「Ａ、Ｂ、Ｃ、Ｄ、Ｅ、Ｆ、Ｇ、Ｈ」各點之連接線為界，而
    未標明「Ａ、Ｂ、Ｃ、Ｄ、Ｅ、Ｆ、Ｇ、Ｈ」各點之連接線與「‵Ａ、‵Ｂ、‵
    Ｃ、‵Ｄ、‵Ｅ、‵Ｆ、‵Ｇ、‵Ｈ」各點之連接線之不同點，亦有判決理由與
    主文矛盾之情事，為此爰依民事訴訟法第四百九十六條第一項第二款規定提起再
    審之訴等語。
三、再審被告則以：再審原告確經合法通知而無民事訴訟法第三百八十六條所列各款
    情形而未到庭，原審准依再審被告之被繼承人張錫川之聲請而為一造辯論判決，
    並無違誤。又現場之石砌田埂並非兩造各自所有之系爭土地之經界所在，而是再
    審被告之被繼承人張錫川生前依地形高低現況而加砌石砌田埂以利蓄水種植水稻
    ，與界址無關。另經測量結果，現場之石砌田埂亦非舊地籍圖之經界線所在。是
    再審原告所主張石砌田埂為舊地籍圖之經界線，且為兩造各自所有之系爭土地界
    址所在云云，並非有理等語，資為抗辯。
四、經查，再審原告所有坐落臺中市○○區○○段五七六地號及五七七地號土地（重
    測前為林厝段一四一地號及一四三地號）與再審被告之被繼承人張錫川所有坐落
    同段五七五地號土地（重測前為林厝段一四四之三地號），係屬相鄰之土地，此
    有土地登記膳本及地籍圖謄本附卷可參。再審原告嗣以系爭相鄰土地於八十七年
    三月間實施地籍圖重測時，辦理重測人員未依現場現存之水泥界標進行施測，致
    再審被告所有前開地號土地面積雖與重測前之登記面積四七０二平方公尺並無二
    致，然再審原告所有前開五七六地號及五七七地號二筆土地之面積，竟分別由原
    有重測前登記之面積七二七０平方公尺及一七一九平方公尺，分別減少為七一七
    八點四七平方公尺及一七０三點六二平方公尺為由，而對再審被告之被繼承人張
    錫川提起確定界址訴訟（本院八十九年度中簡字第二五八０號、九十年度簡上字
    第二二一號），經法院審理結果，判決再審原告所有坐落臺中市○○區○○段五
    七六地號及五七七地號（重測前為林厝段一四一地號及一四三地號）土地與再審
    被告之被繼承人張錫川所有坐落同段五七五地號（重測前為林厝段一四四之三地
    號）土地之界址為附圖所示之「‵Ａ、‵Ｂ、‵Ｃ、‵Ｄ、‵Ｅ、‵Ｆ、‵Ｇ、
    ‵Ｈ」各點連接線確定一節，有本院依職權調閱本院八十九年度中簡字第二五八
    ０號、九十年度簡上字第二二一號確定界址事件卷證可參。再審原告並據以提起
    本件再審之訴，爰就其所據之再審理由，審爰如下：
    （一）按言詞辯論期日，當事人之一造無民事訴訟法第三百八十六條各款所列情
          形而不到場者，得依到場當事人之聲請，由其一造辯論而為判決；民事訴
          訟法第三百八十五條第一項前段、第三百八十六條分別定有明文。查本院
          九十年度簡上字第二二一號確定界址事件九十年十一月二十三日之言詞辯
          論期日通知書，業於同年十一月十二日送達於再審原告之訴訟代理人蔡春
          風收受，有送達證書一紙附於原審卷內可參，是再審原告主張本院九十年
          度簡上字第二二一號訴訟事件之言詞辯論期日，並未受合法通知，伊不知
          言詞辯論期日，乃未於言詞辯論期日到場，原審依再審被告之聲請而為一
          造辯論判決，依法不合云云，核非有據。
    （二）次按，民事訴訟法第四百九十六條第一項第二款所謂判決理由與主文顯有
          矛盾，係指判決依據當事人主張之事實，認定其請求或對造抗辯為有理由
          或無理由，而於主文為相反之諭示，且其矛盾為顯然者而言（最高法院八
          十年度台再字第一三０號判例意旨參照）。經查，本院九十年度簡上字第
          二二一號確定界址民事第二審確定判決其判決主文為「上訴駁回」，亦即
          維持本院臺中簡易庭八十九年度中簡字第二五八０號民事判決所為系爭土
          地之界址為附圖所示之「‵Ａ、‵Ｂ、‵Ｃ、‵Ｄ、‵Ｅ、‵Ｆ、‵Ｇ、
          ‵Ｈ」各點連接線之判決。雖本院九十年度簡上字第二二一號民事第二審
          確定判決理由欄第五頁第四行、第八頁第十七、十八行及第九頁第一、十
          三、十四行中記載「Ａ、Ｂ、Ｃ、Ｄ、Ｅ、Ｆ、Ｇ、Ｈ」連接點線為重測
          前、後之地籍圖經界線，而致判決理由與主文有所扞格。惟按，判決如有
          誤寫、誤算或其他類此之顯然錯誤者，法院得依聲請或依職權以裁定更正
          ；其正本與原本不符者，亦同。前項裁定，附記於判決原本及正本；如正
          本已經送達，不能附記者，應製作該裁定之正本送達，民事訴訟法第二百
          三十二條定有明文。查本院九十年度簡上字第二二一號民事第二審確定判
          決理由欄第五頁第四行、第八頁第十七、十八行及第九頁第一、十三、十
          四行中所記載「Ａ、Ｂ、Ｃ、Ｄ、Ｅ、Ｆ、Ｇ、Ｈ」連接點線為重測前、
          後之地籍圖經界線一節，業經原審於九十二年一月十七日依職權裁定更正
          為「‵Ａ、‵Ｂ、‵Ｃ、‵Ｄ、‵Ｅ、‵Ｆ、‵Ｇ、‵Ｈ」各點連接線，
          有更正裁定可參。是依上開更正裁定所示，再審原告所主張原確定判決理
          由中所稱土地經界線以「Ａ、Ｂ、Ｃ、Ｄ、Ｅ、Ｆ、Ｇ、Ｈ刁各點之連接
          線為界，並未標明「Ａ、Ｂ、Ｃ、Ｄ、Ｅ、Ｆ、Ｇ、Ｈ」各點之連接線與
          「‵Ａ、‵Ｂ、‵Ｃ、‵Ｄ、‵Ｅ、‵Ｆ、‵Ｇ、‵Ｈ」各點之連接線之
          不同點，而有判決理由與主文矛盾一語，並非有理。
    （三）另查，再審原告所有坐落臺中市○○區○○段五七六地號及五七七地號土
          地與再審被告之被繼承人張錫川所有坐落同段五七五地號土地，於地籍重
          測過程中，因兩造指界不一致生爭議，此為兩造所不爭執。至系爭土地於
          重測前之七十三年間，雖曾由再審原告及再審被告之被繼承人張錫川分別
          申請鑑界，並埋設水泥界標。惟證人即當時負責施測之測量員廖文雄於本
          院準備程序中到庭證述：「我（指證人廖文雄）原本在地政事務所工作，
          已經退休了，收到鑑界的申請書後，收件人員會定期製作鑑界通知書，通
          知當事人及我，我收到通知後，會調取地籍圖原本製作測量圖，將欲鑑界
          的土地測繪到圖面上，我到達現場後實施測量，確定界址的位置後，如果
          當事人有事先準備界標就會當場埋設，如果沒有準備就會先用木樁標示後
          ，當事人嗣後再向地政事務所購買界標予以埋設，他們自行埋設時，我們
          不會到場，所以埋設的位置是否正確我們不確定。我現地測量時，會在現
          場找到基準點，依圖面上的界址座標，在現地進行測量，找出圖面上的界
          址在現地的位置予以標示。這種鑑界方式在處理上，如果地籍圖轉繪過程
          ，或現場量測時尺寸量測有錯誤者，則現場標示的界址也會和地政事務所
          所保存的原圖不符合，不過我們通常會很小心處理，系爭土地因為已經太
          久了，當事人埋設的界標，是我鑑界時當場埋的，或是嗣後當事人埋設的
          ，我不記得了」（見本院九十二年五月一日訊問筆錄）。是再審原告所指
          稱埋設於石砌田埂下方之水泥界標是否與重測前之舊地籍圖經界線相符？
          自非無疑。況依內政部土地測量局測量員邱順德於原審中所證述：「上訴
          人（即再審原告）所有系爭土地，其重測前之舊地籍圖面積經計算與登記
          面積不符；被上訴人（即再審被告）所砌田埂之使用現況與舊地籍線亦不
          一致；重測後系爭土地界址與舊地籍線相吻合」內容觀之，系爭石砌田埂
          既與舊地籍圖上之經界線不符，則於地籍重測時，測量人員依再審原告所
          認同之舊地籍圖上之經界線進行施測，核無違誤可言。
    （四）再審原告雖另主張鑑測時未依現場埋設之水泥界標為據進行施測，其測量
          所據之圖根點有誤云云。惟查：
          １、內政部土地測量局測量人員依原審之指示，為求測量精確，首先用精
              密電子測距經緯儀在系爭土地附近檢測前測設「圖根點」，經檢核合
              格後，作為該測區之控制點，而後以各「圖根點」為基點，用上列儀
              器分別施測系爭土地當事人指界之位置及附近各界址點，並計算各界
              址點之坐標值輸入電腦，以自動繪圖儀展繪於鑑測原圖上（同重測前
              地籍圖比例尺一千二百分之一及重測後地籍圖比例尺五百分之一），
              然後依據臺中市中興地政事務所保管之地籍圖、地籍調查表等資料，
              謄展繪本案有關土地地籍圖經界線，與前項成果核對檢核後測定於鑑
              測原圖上，作成鑑定圖，如原判決附圖所示「Ａ、Ｂ、Ｃ、Ｄ、Ｅ、
              Ｆ、Ｇ、Ｈ」之連接虛線為上訴人指界位置，「‵Ａ、‵Ｂ、‵Ｃ、
              ‵Ｄ、‵Ｅ、‵Ｆ、‵Ｇ、‵Ｈ」各點之連接線為被上訴人指界位置
              ，且與重測前後之地籍圖經界線位置相符一節。有勘驗筆錄及鑑定書
              附於原審卷內卷可參。
          ２、按地籍測量實施規則第三條規定，地籍測量之程序如下：一三角測量
              、三邊測量或精密導線測量。二圖根測量。三戶地測量。四計算面積
              。五製圖。前項第一款之測量方法，得隨科技發展，採衛星定位測量
              或其他同等精度測量方法為之。又同規則第第十四條、第三十一條、
              第四十三條、第四十六條、第四十七條、第五十一條及第六十九條規
              定，基本控制測量作業方法如下：一選點。二造標埋石。三觀測。四
              計算。五調製成果圖表。基本控制點之位置經選定後，應埋設標石，
              以為點位之永久標誌，必要時得造標以供觀測之用。基本控制點計算
              完竣後，應調製成果表及基本控制系（網）圖。前項系（網）圖，除
              記載點名及點號外，應將觀測方向以直線連接之。圖根測量應依基本
              控制測量之成果，以下列測量方法施行之：一導線測量。二交會測量
              。三衛星定位測量。四自由測站法。圖根測量作業方法如下：一檢測
              已知點。二規劃、選點並視需要埋設永久標誌。三觀測。四計算。五
              調製成果圖表。圖根測量完竣後，測量機關應將圖根點之位置略圖及
              圖根資料檔移送所在地地政事務所，依測量標設置保護條例查對保護
              。而戶地測量，以確定一宗地之位置、形狀、面積為目的，並應依基
              本控制點及圖根點施測之。是所謂「圖根點」與地政機關依土地所有
              權人之申請而辦理複丈後所埋設之「界址點」界標，二者並非同一。
              而依附圖所示，系爭鑑定圖施測所使用之「圖根點」為編號Ｂ３４０
              、Ｂ４４３及Ｂ４４２三點，有鑑定圖上標示⊙之位置可參。再審原
              告將「界址點」性質之水泥界標，誤為「圖根點」，並據以主張卷附
              鑑定圖未以現場石砌田埂下方現存之水泥界標為「圖根點」而進行測
              量云云，核與上開規定不符，自非有理。
五、綜上所述，原確定判決以「‵Ａ、‵Ｂ、‵Ｃ、‵Ｄ、‵Ｅ、‵Ｆ、‵Ｇ、‵Ｈ
    」各點之連接線，與重測前後之地籍圖經界線位置符相符為由，判定再審原告所
    有坐落臺中市○○區○○段五七六地號及五七七地號（重測前為林厝段一四一地
    號及一四三地號）土地與被告所有坐落同段五七五地號（重測前為林厝段一四四
    之三地號）土地之界址為附圖所示之「‵Ａ、‵Ｂ、‵Ｃ、‵Ｄ、‵Ｅ、‵Ｆ、
    ‵Ｇ、‵Ｈ」各點連接線，於法並無違誤；亦無再審原告所主張之判決理由矛盾
    之情形。是再審原告依民事訴訟法第四百九十六條第一項第一款、第二款規定，
    提起再審之訴，為無理由，再審之訴應予駁回。
六、據上論結，本件再審之訴為無理由，依民事訴訟法第五百零五條、第四百四十九
    條第一項、第七十八條，判決如主文。
中　　　華　　　民　　　國　　九十三　　年　　　三　　　月　 　十九　 　日
                                臺灣臺中地方法院民事第三庭
~B審判長法官　張瑞蘭
~B法    　官　許石慶
~B法    　官　林宗成
右正本證明與原本無異
不得上訴
中　　　華　　　民　　　國　　九十三　　年　　　三　　　月  　 十九   　日
~B法院書記官
